【裁判字號】    94,訴,915
【裁判日期】    950929
【裁判案由】    偽造文書
【裁判全文】
臺灣臺北地方法院刑事判決               94年度訴字第915號
公  訴  人  臺灣臺北地方法院檢察署檢察官
被      告  甲○○
選任辯護人  鄭昱廷律師
選任辯護人  莊佳樺律師
上列被告因偽造文書案件，經檢察官提起公訴（93年度偵字第
20356號），本院判決如下：
    主  文
甲○○共同行使偽造私文書，足以生損害於公眾及他人，處有期
徒刑肆月，如易科罰金，以銀元參佰元即新台幣玖佰元折算壹日
。鈦格生技股份有限公司91年2月7日董事會會議事錄、老虎納米
公司董事願任同意書上偽造之「丁○○」、「浦永南」署押均沒
收。
    事  實
一、甲○○係位在臺北市○○區○○街3巷2號「老虎納米生技股
    份有限公司」（下稱老虎納米公司【原名鈦格生技股份有限
    公司】（下稱鈦格公司））之實際負責人，明知原鈦格公司
    員工丁○○、戊○○並未同意成為老虎納米公司之股東及董
    事，竟與鈦格公司總經理丙○○（未據起訴）共同基於行使
    偽造私文書、盜用印章之犯意聯絡（偽造私文書基於概括之
    犯意聯絡），明知丁○○、戊○○並未參加鈦格公司於民國
    （下同）91年2月7日召開之董事會會議，而交代丙○○於該
    董事會會議事錄及老虎納米公司董事願任同意書上連續偽造
    丁○○、戊○○之簽名，表示丁○○、戊○○出席董事會會
    議，及同意擔任老虎納米公司董事，又指示鈦格公司不知情
    之承辦人員盜用丁○○、戊○○置於鈦格公司之印章，蓋用
    於鈦格公司變更登記申請書所附身分證影本之騎縫處，連同
    上開董事會會議事錄、董事願任同意書，由丙○○持之行使
    向臺北市政府建設局申請辦理公司股東名簿與董事變更登記
    ，而使承辦公務員未察而登載於職務上所掌之公文書，足生
    損害於丁○○、戊○○及臺北市政府建設局對於公司登記管
    理之正確性，嗣經丁○○、戊○○接獲財政部臺北市國稅局
    通知稽查繳稅，始知上情。
二、案經丁○○、戊○○訴由臺北市政府警察局中山分局報請臺
    灣臺北地方法院檢察署檢察官偵查起訴。
    理  由
壹、程序部分：
一、被告於警、偵訊之供述，非出於強暴、脅迫、利誘、詐欺、
    疲勞訊問、違法羈押或其他不正方法取得，依刑事訴訟法第
    156條第1項、第158條之2得採為證據。
二、證人丁○○、戊○○於本院具結之證據，與其分別於警、偵
    訊（具結）之供述大致相符，渠等所供自得採為證據。
三、按被告以外之人於審判外之陳述，雖不符前4條之規定，而
    經當事人於審判程序同意做為證據，法院審酌該言詞陳述或
    書面陳述作成時之情況，認為適當者，亦得為證據。當事人
    、代理人或辯護人於法院調查證據時，知有第159條第1項不
    得為證據之情形，而未於言詞辯論終結前聲明異議者，視為
    有前項之同意，為刑事訴訟法第159條之5所明定。證人董明
    祿、乙○○分別於偵訊之證述，被告於審判期日均表示無意
    見，上開人等於偵查中具結證述，核無顯不可信之情況，依
    同法第159條之1第2項得為證據。
四、鈦格公司變更登記申請書、鈦格公司董事會會議事錄、老虎
    納米公司股東名簿、老虎納米公司董事監察人名單、董事願
    任同意書均係檢警合法取得之物，依刑事訴訟法第158條之4
    反面解釋，得採為證據。
貳、實體部分：
一、訊據被告甲○○矢口否認有何行使偽造私文書、盜用印章之
    犯行，辯稱：當時有召開董事會議，告訴人等均有參加並同
    意擔任股東、董事，印章係由告訴人所提供，公司發放薪津
    係以轉帳方式，故伊無必要留取告訴人等之印章云云，並以
    證人即鈦格公司業務部處長、老虎納米公司董事乙○○及證
    人即鈦格公司總經理丙○○於本院審理時之證言資為佐證。
    惟查：
  (一)上揭事實，業據告訴人即證人丁○○及戊○○於警、偵訊及
    本院審理中指訴證述綦詳，並有鈦格公司變更登記申請書、
    鈦格公司董事會會議事錄、老虎納米公司股東名簿、老虎納
    米公司董事監察人名單、董事願任同意書在卷可稽。
  (二)被告甲○○所辯告訴人等均有參加董事會議一節，查卷附鈦
    格生技股份有限公司董事會會議事錄、丁○○董事願任同意
    書、戊○○董事願任同意書中告訴人等之簽名，其中丁○○
    之簽名與本院準備程序筆錄上之簽名以肉眼即可查其不同，
    而戊○○之簽名更錯簽為「浦」永南，顯見鈦格生技股份有
    限公司董事會會議事錄及告訴人等之董事願任同意書均非由
    告訴人等親簽，此部分事實亦據證人丙○○於本院審理時證
    稱：「董事會會議事錄簽名不是在當場簽的，丁○○、戊○○是我代簽，因為事後他們當時人不在公司，丁○○去客戶
    那裡維修，戊○○人在大陸，他們二人有授權我代簽。...
    董事願任同意書上戊○○、丁○○簽名也是我代簽。開完董
    監事會之後，他們授權我，所以後面的都是我代簽。在整個
    鈦格生技變更他們為董事長及鈦格生技更名為老虎納米公司
    的過程都是我替他們簽名。」（參本院卷第70頁）而證人乙○○於本院審理時證稱：「董事會的會議記錄是我簽名的。
    .... 這份文件就是當天召開的時候簽署的。... 這份會議
    記錄我的部分是開會時簽的。」（參本院卷第61至62頁）衡
    諸常情，若告訴人等有親自參加鈦格公司董事會會議，自應
    與參與會議之人如乙○○般當場簽名於董事會會議議事錄上
    ，且退步言，即使當場無法簽名，告訴人事後既仍於鈦格公
    司任職，則應時時均有機會得以簽名，卻由公司總經理以告
    訴人當時不在公司為由代簽，顯悖於常理。是告訴人究竟有
    無親自參與鈦格公司董事會會議並表示願任董事顯非無疑。
    雖證人乙○○及丙○○均證稱告訴人等有參與鈦格公司董事
    會會議，然查證人乙○○係鈦格公司業務部處長兼老虎納米
    公司董事，證人丙○○為鈦格公司總經理，是證人等均為被
    告公司之員工，其等證言與常理不符，已如上述，顯係迴護
    被告之詞，不足採信。
  (三)被告甲○○所辯並未盜刻告訴人印章等一節，然查不論被告
    是否有以發薪需要為由要求告訴人等交出印章，既告訴人等
    並未參加董事會會議，且未同意擔任老虎納米公司董事，則
    鈦格公司變更登記申請書所附身分證影本騎縫處之印文既非
    告訴人二人同意授權而為，且被告復持上開文書資料向主管
    機關申辦登記，足見上述印文為其所為即屬盜蓋。由上所陳
    ，堪認告訴人等之指訴屬實，至徵被告確有前揭犯行，要係
    可信無疑，其於空言否認核屬卸責之詞，不足採信。
二、核被告所為，係犯刑法第216條、第210條之行使偽造私文書
    罪及第217條第2項盜用印章罪。被告偽造丁○○、戊○○署
    押為偽造董事願任同意書之階段行為，又偽造董事願任同意
    書為行使之低度行為，應為行使偽造董事願任同意書之高度
    行為所吸收，均不另論罪。被告先後多次偽造文書犯行，時
    間緊接，犯罪構成要件相同，顯係基於概括之犯意，為連續
    犯，應論以一罪，並加重其刑。被告利用不知情之公司人員
    盜用丁○○、戊○○之印章，為間接正犯。被告就上開犯罪
    與丙○○有犯意聯絡及行為分擔，應論以共同正犯。按行為
    後法律有變更者，適用行為時之法律，但行為後之法律有利
    於行為人者，適用最有利於行為人之法律，刑法第2條第1項
    之定有明文。查修正前刑法第28條規定：「二人以上共同實
    施犯罪之行為者，皆為正犯。」修正為：「二人以上共同實
    行犯罪之行為者，皆為共犯。」本件被告無論依修正前或後
    刑法，均為共同正犯，故適用修正後刑法，於被告並非有利
    。又被告行為後，刑法牽連犯及連續犯之規定業於94年1月7
    日修正公布刪除，並於95年7月1日施行，被告所犯上開2罪
    ，有方法結果之牽連關係，與上述連續犯比較新舊刑法之規
    定，修正後之規定（廢除牽連犯、連續犯，而以數罪併罰論
    處）並非較有利於被告，依前述刑法第2條第1項之規定，應
    適用行為時之法律，即適用修正前刑法第55條牽連犯之規定
    ，從一重之行使偽造私文書罪處斷。爰審酌被告無何前科，
    此有臺灣高等法院被告全國前案紀錄表在卷可參，素行尚可
    ，及被告犯罪之動機、手段、所生危害等一切情狀，量處如
    主文所示之刑。又被告犯罪時之刑法第41條第1項前段規定
    ：
    「犯最重本刑為5年以下有期徒刑以下之刑之罪，而受6個月
    以下有期徒刑或拘役之宣告，因身體、教育、職業、家庭之
    關係或其他正當事由，執行顯有困難者，得以1元以上3元以
    下折算一日，易科罰金。」又受刑人行為時之易科罰金折算
    標準，修正前罰金罰鍰提高標準條例第2條（現已刪除）規
    定，就其原定數額提高為100倍折算1日，則本件受刑人行為
    時之易科罰金折算標準，應以銀元300元折算1日，經折算為
    新臺幣後，應以新臺幣900元折算為1日。惟95年7月1日修正
    公布施行之刑法第41條第1項前段則規定：「犯最重本刑為
    五年以下有期徒刑以下之刑之罪，而受六個月以下有期徒刑
    或拘役之宣告者，得以新臺幣一千元、二千元或三千元折算
    一日，易科罰金。」比較修正前後之易科罰金折算標準，以
    95年7月1日修正公布施行前之規定，較有利於被告，故應依
    修正前刑法第41條第1項前段規定，定其易科罰金之折算標
    準。
三、鈦格生技股份有限公司91年2月7日董事會會議事錄、老虎納
    米公司董事願任同意書上偽造之「丁○○」、「浦永南」署
    押均依刑法第219條宣告沒收。
四、公訴人另以被告持上開偽造私文書，向臺北市政府建設局申
    辦董事變更登記，使承辦公務員登載於職務上所載公文書，
    因認被告亦犯刑法第214條之使公務員登載不實罪云云。經
    查：刑法第214條使公務員登載不實事項於公文書罪，須一
    經他人之聲明或申報，公務員即有登載之義務，並依其所為
    之聲明或申報予以登載，而屬不實事項者，始足以構成，若
    其所為之聲明或申報，公務員尚須為實質之審查，以判斷其
    真實與否，始得為一定之記載者，即非本罪所稱之使公務員
    登載不實，有最高法院73年台上字第1710號判例足資參照。
    公司法第388條規定：「主管機關對於公司登記之申請，認
    為有違反法令或不合法程式者，應令其改正，非俟改正合法
    後，不予登記。」故向主管機關申請為股份有限公司設立及
    變更之登記時，變更登記事項是否確實無訛，主管機關應派
    員檢查，並得通知公司限期申復，亦即須為實質之審查，以
    判斷其真實與否，而非僅依其申請或聲明即為一定登載之形
    式審查，惟公訴人認此部份與上開論罪科刑部分有牽連犯之
    裁判上一罪關係，本院爰不另為無罪之諭知。
參、共犯丙○○涉案部分另由本院移請臺灣臺北地方法院檢察署
    偵辦。
肆、據上論斷，應依刑事訴訟法第299條第1項前段、刑法第2條
    第1項前段、第216條、第210條、第217條第2項、第219條、
    修正前刑法第28條、第55條、第41條第1項前段，修正前罰
    金罰鍰提高標準條例第2條，現行法規所定貨幣單位折算新
    台幣條例第2條，判決如主文。
本案經檢察官許鈺茹到庭執行職務。
中    華    民    國    95    年    9     月    29    日
                  刑事第十二庭  審判長  法  官  李英豪
                                        法  官  陳慧萍
                                        法  官  曾正龍
以上正本證明與原本無異。
如不服本判決，應於判決送達後10日內，向本院提出上訴狀。
                                        書記官  彭自青
中    華    民    國    95    年    9     月    29    日
附錄本案論罪科刑法條全文：
中華民國刑法第210條（偽造變造私文書罪）
偽造、變造私文書，足以生損害於公眾或他人者，處5年以下有
期徒刑。
中華民國刑法第216條（行使偽造變造或登載不實之文書罪）
行使第210條至第215條之文書者，依偽造、變造文書或登載不實
事項或使登載不實事項之規定處斷。
中華民國刑法第217條（偽造盜用印章印文或署押罪）
偽造印章、印文或署押，足以生損害於公眾或他人者，處3年以
下有期徒刑。
盜用印章、印文或署押，足以生損害於公眾或他人者，亦同。


司法院資訊處製作；財團法人民間司法改革基金會備份。
